【裁判字號】    89,台上,2830
【裁判日期】    890518
【裁判案由】    違反毒品危害防制條例
【裁判全文】
最高法院刑事判決                              八十九年度台上字第二八三○號
    上  訴  人  甲○○
右上訴人因違反毒品危害防制條例案件，不服台灣高等法院台南分院中華民國八十九
年二月二十四日第二審更審判決（八十八年度上更(二)字第二八一號，起訴案號：台灣
台南地方法院檢察署八十七年度偵字第四八八九號），提起上訴，本院判決如左：
    主  文
原判決撤銷，發回台灣高等法院台南分院。
    理  由
本件原判決認定上訴人甲○○曾於民國八十年間因施用毒品及竊盜案件，經台灣台南
地方法院分別判處有期徒刑三年六月及四月，並定執行刑為有期徒刑三年八月確定，
於八十二年假釋出獄，嗣於八十四年撤銷假釋，又於八十四年十月二日入監執行殘刑
，於八十五年五月二十八日執行完畢。復基於意圖營利之概括犯意，於八十七年二月
下旬某日，在台南市○○路麗都戲院附近，以每小包毒品海洛因新台幣（下同）二千
元之價格，販賣海洛因予黃俊堯一次。復與謝豐州（另經法院判處有期徒刑十四年）
基於共同之犯意聯絡，於八十七年三月中旬某日及三月下旬某日，連續在上址以每小
包海洛因三千元之價格，共同販賣海洛因予黃俊堯二次，其交易方式為由黃俊堯以0
000000000號行動電話或000000000號呼叫器，代號九九，聯繫上
訴人，以要借二千元或三千元會款為暗語，意指欲購買二千元或三千元毒品，約定地
點後，或由上訴人單獨前往，或由謝豐州攜帶毒品，騎乘機車載同上訴人前往交易，
謝豐州於每次交易後向上訴人取得一小包海洛因施用，以作為報酬，共計上訴人販賣
毒品三次予黃俊堯，所得金額共八千元。嗣於八十七年四月十八日十三時三十分許，
經警查獲黃俊堯竊盜行動電話案件，警訊時查悉黃俊堯有施用毒品犯行，經警追問其
毒品來源，始供出其向上訴人購買毒品施用，並由黃俊堯以前開000000000
0號行動電話聯絡上訴人，佯稱：欲向上訴人借三千元會款，即購買三千元毒品，適
巧上訴人和謝豐州當天已購得欲自行施用之海洛因四包，上訴人遂依約於同日十四時
四十分許，自行攜帶海洛因一包，並將其所有之另三包海洛因交予謝豐州攜帶，由謝
豐州騎乘機車搭載上訴人前往台南市○○路○段大成國中前，欲販賣海洛因予黃俊堯
時，經埋伏守候之員警當場查獲，因而未遂，並自上訴人身上扣得擬出售予黃俊堯之
海洛因一包及自謝豐州身上扣得上訴人所有之海洛因三包，驗餘共計淨重○‧四三公
克（包裝重一點六三公克）等情。因而撤銷第一審關於上訴人部分之不當科刑判決，
仍改判論處上訴人共同連續販賣毒品（累犯，處無期徒刑，褫奪公權終身）之罪刑，
固非無見。
惟查：(一)、刑事訴訟法第一百五十六條第二項規定：被告之自白，不得作為有罪判決
之唯一證據，仍應調查其他必要之證據，以察其是否與事實相符。其立法旨意乃在防
範被告自白之虛擬致與真實不符，故對自白在證據上之價值加以限制，明定須藉補強
證據以擔保其真實性。又以共同被告之自白或其他不利於己之陳述，作為認定其他共
同被告犯罪之證據，不特與利用該被告自己之自白作為犯罪之證據同有自白虛偽性之
危險，亦不免有嫁禍於其他共同被告而為虛偽供述之虞。故就刑事訴訟法第一百五十
六條第二項之立法意旨觀之，共同被告之自白或其他不利於己之陳述，固得作為認定
其他共同被告犯罪之證據，但不得作為有罪判決之唯一證據，仍應調查其他必要之證
據，以察其是否與事實相符，亦即仍須有補強證據以擔保該共同被告自白之真實性，
始得採為斷罪之依據。若不為其他補強證據之調查，而專憑此項供述據為被告犯罪事
實之認定，即與上開規定有違。本件上訴人自案發迄原審始終否認販賣毒品與黃俊堯
之犯行，原判決認定上訴人有於八十七年二月下旬、三月中旬及三月下旬某日，連續
販賣毒品海洛因予黃俊堯三次部分，係以第一審共同被告黃俊堯所供其施用之毒品係
向上訴人購得，及另一第一審同案被告謝豐州供述其搭載上訴人外出作毒品交易各等
語為其認定上訴人犯罪之基礎。惟黃俊堯於警訊時係供稱：「（我所吸食之海洛因）
向一綽號『阿輝』男子購買。」、「阿輝為甲○○」（見警卷第三頁背面、四頁正面
）、「前後（購買毒品）共計三次。第一次交易只有甲○○一人，第二次及第三次都
是甲○○與謝豐州二人。交易當時無他人在場。以新台幣二千元、三千元不等，購得
一小包之海洛因，時間分別為今（八十七）年二月底、三月中旬、三月底，地點都在
大同路麗都戲院附近。第一、二次都是我打甲○○所留給我之000000000（
代號９９）聯絡，第三次才打0000000000行動電話。」等語（見警卷第五
頁正面）。嗣其於檢察官偵查中則供稱：「（問：向甲○○買海洛因共幾次﹖）以前
共三次，第一次只有跟甲○○交易，第二次甲○○、謝豐州一起來，有時單獨向甲○
○買，有時拿錢給他，他向別人買，再轉交給我，因為他自己也需要。」、「我們之
前每次交易都是二千元、三千元……，我向他買的時間是今年二月底、三月中旬、三
月底都是我吸食之前……。」、「（跟他們買過）三次，二月底或者三月初，在大同
路舊麗都戲院附近跟吳某買，我拿三千元給吳某，吳某說要與我合資買，吳某把錢拿
走後，過了不久，吳某拿了一包海洛因給我，說已分好了，……第二次是三月中在大
同路同一個地點他是與一個綽號『阿順』來，我還是拿三千元給他，我在該地等，他
拿錢離開，將近三十分鐘，他們二人一起回來，拿海洛因給我，他們是在廁所內分，
分好後把我的部分給我，第三次是三月底或四月初，在同一地點，還是跟『阿順』一
起來，我拿三千給阿輝，他說他剛好先去買，所以當場把海洛因交給我……」、「他
們二人是小角色……吸毒的人到最後因為沒錢，常常會收別人的錢買海洛因，再從中
抽一點來吸，他們二人應不是販毒的」等語（見偵查卷第六頁背面、第七頁正、背面
、第四十一頁至第四十二頁）；之後黃俊堯於一審法院調查時更改稱：「（甲○○有
無賣海洛因給你﹖）無，他有線可買到海洛因，我們各出一千五百或二千、三千，買
來後平分」、「我（在警所打電話）是叫甲○○先墊錢去買海洛因」、「……我有跟
警察講不是吳賣的」、「（為何在警訊中說曾向甲○○購買三次﹖）是甲○○去買來
給我的」云云（見一審卷第三十七頁正、背面），足見黃俊堯前後供述不一。另同案
被告謝豐州於警訊時係供稱：「（甲○○要我分擔帶海洛因）三次，……第一次是
在大同路綠茶壺泡沫紅茶店，約於四月十日晚上十八時三十分許交付於我一包。又前
進到大同路上之正統麵包店之前，又向我討回該包，下車交付於一名阿華（即指黃俊
堯）之男子。第二次是八十七年四月十一日二十時許攜帶一包海洛因至我家，兩人共
同注射完畢。第三次是今四月十八日……中午十四時十分許打電話給我，要我到西門
路一段大成國中前會合，因為黃俊堯要向甲○○購買海洛因，並約定大成國中前交易
。」（見警卷第七頁正面、背面），此與黃俊堯所供其向上訴人購買毒品之時間、上
訴人犯罪行為態樣，無一相符。但原判決卻認就黃俊堯於上開警訊及檢察官中所述交
易毒品情況以觀，前後所述一貫，且同案被告謝豐州於警訊時亦供承以車搭載上訴人
去約定地點交付海洛因給黃俊堯二次，故認黃俊堯上開供述應堪採信（見原判決第四
頁第八行至第十二行），不惟與卷附所載資料不符，且原判決徒憑黃俊堯、謝豐州前
述先後或相互不一之供述，遽為上訴人該部分犯罪事實之認定，自嫌速斷。(二)有罪之
判決書，所認定之事實須於理由內逐一說明其憑以認定之證據，方稱適法。且所謂販
賣，並不以販入之後復行賣出為要件，只要以營利為目的，將毒品購入或賣出，有一
於此，其犯罪即為完成。原判決認定上訴人和謝豐州於八十七年四月十八日當日已購
得欲自行施用之海洛因四包，並於同日下午二時四十分許，在台南市○○路○段大成
國中前，第四次欲販賣毒品予黃俊堯時，當場為警查獲，並扣得毒品四包，淨重○‧
四三公克部分，係屬販賣未遂。但對與販賣既遂或未遂至有關係之上訴人和謝豐州購
買該四包海洛因係其等原欲供己自行施用之事實，並未於理由欄說明其憑以認定之證
據，亦有判決理由不備之違法。(三)判決所載理由矛盾者，其判決當然違背法令，刑事
訴訟法第三百七十九條第十四款定有明文。原判決既採信黃俊堯於警訊及偵查時之供
述，已如前，但黃俊堯在偵查中已明白供述，共向上訴人購買三次毒品，「（第一
次於八十七年）二月底或三月初，……我拿三千元給吳某（指上訴人）……。第二次
是三月中，……我還是拿三千元給他，……。第三次是三月底或四月初，……我拿三
千元給阿輝（指上訴人）」（見偵查卷第四十一頁正面、背面），三次均為三千元。
原判決捨棄上開有明確金額之證據，而以：「其（指黃俊堯）稱以每次一小包二千元
、三千元不等價金購買三次，並稱第二次、第三次均以三千元購買。」為由，推測認
「則第一次購買之價格應是二千元無疑，合計三次購買海洛因之價款為八千元。」（
見原判決第四頁、第十二頁至十四頁）。再原判決既採信同案被告謝豐州於警訊對其
以車搭載上訴人去約定地點交付海洛因給黃俊堯二次之供詞（見原判決第四頁第九行
、第十行），卻又認「據謝豐州於本院上更二調查時陳明稱：警訊當時，因伊毒癮發
作，迷迷糊糊，才那樣說等語在卷（見本院上更二卷八十八年十二月三日訊問筆錄）
，謝豐州於警訊時既然毒癮發作，其意識當然會不清醒，所言交易之時間、地點或有
所誤記，」（見原判決第五頁第八行至第十一行），似復否認謝豐州警訊筆錄之真實
性，均有判決理由矛盾之違背法令。基上說明，應認原判決仍有撤銷發回之原因。
據上論結，應依刑事訴訟法第三百九十七條、第四百零一條，判決如主文。
中      華      民      國    八十九    年      五      月     十八     日
                              最高法院刑事第十二庭
                                  審判長法官  陳  炳  煌
                                        法官  陳  正  庸
                                        法官  陳  世  雄
                                        法官  徐  文  亮
                                        法官  吳  信  銘
      右正本證明與原本無異
                                              書  記  官
中      華      民      國    八十九    年      五      月    二十九    日


司法院資訊處製作；財團法人民間司法改革基金會備份。
